【裁判字號】    95,勞訴,80
【裁判日期】    950823
【裁判案由】    侵權行為損害賠償
【裁判全文】
臺灣臺北地方法院民事判決              95年度勞訴字第80號
原      告  好晟企業股份有限公司
法定代理人  乙○○
訴訟代理人  王樹森律師
複  代理人  甲○○
被      告  丙○○
訴訟代理人  曾郁榮律師
上列當事人間侵權行為損害賠償事件，本院於民國95年8月2日言
詞辯論終結，判決如下：
    主      文
原告之訴及假執行之聲請均駁回。
訴訟費用由原告負擔。
    事實及理由
一、本件原告經合法通知，未於言詞辯論期日到場，核無民事訴
    訟法第386 條所列各款情形，爰依被告之聲請，由其一造辯
    論而為判決。
二、本件原告起訴主張：被告於民國87年1月1日起受雇於伊公司
    擔任業務經理，並簽訂有勞動契約。嗣被告於93年1月1日升
    任專案經理，負責與伊公司關於KHS 牌鋼珠及Fenner牌之「
    時規皮帶」業務。詎被告於93年3月1日其離職前之93年2 月
    25或26日，利用伊公司電腦，以電子郵件通知與伊有業務往
    來之客戶明碁電通股份有限公司（下稱明碁公司）職員洪敏
    文及致伸科技股份有限公司（下稱致伸公司）職員李騰廣，
    分別告知：「從現在起，請e-mail到我家並打我手機」、「
    我將從3/1 日起在家工作，這是秘密」等語，而郵件內容上
    所載之「皮帶」、「PU」等樣品圖、模具圖，均與伊所經營
    之進出口貿易業務產品相同，被告甚且要求將樣品寄至被告
    家中。而被告於93年1月1日離職之後，即受雇於伊原先長期
    合作之美國Fenner Drives 公司，經營相同業務產品，致美
    國Fenner Drives 公司來函要求終止與伊之代理合作關係。
    是被告已違反兩造間勞動契約第13條第1項關於離職後6個月
    內不得從事或受僱於與伊營業項目相同或銷售產品相同之行
    業之競業禁止條款，且侵害伊公司業務祕密。而伊於被告離
    職前1年，自美國Fenner Drives公司所得之營業收入計有美
    金68,074.44元，以平均1 年美金5萬元收入計，被告上開違
    約及侵權行為，已造成伊合計新台幣（下同）812,500 元之
    損失。爰依債務不履行及侵權行為法律關係，提起本件訴訟
    ，而聲明請求被告應給付812,500元，及自93年9月1 日起算
    之法定遲延利息，並陳明願供擔保請准宣告假執行。
三、被告則以：伊不論業務經理或是專案經理，所負責業務均係
    產品銷售、客戶開發及提供客戶服務等工作，屬個人本身能
    力問題，尚非經由原告施以專業訓練所獲得之特殊知識，且
    伊並未接觸原告公司關於生產製造等技術秘密，伊所接觸之
    客戶資料，一般人或產業間自工商分類名簿、公會或網路上
    即可查和，並無特殊性，除原告與其客戶間交易內容外，要
    非營業祕密，是原告並無值得特別保護之正當利益。至於系
    爭勞動契約第13條第1 項應係保密條款而非離職後競業禁止
    之條款，且僅有6 個月期間約定，而無關於地區之明文，是
    該條款過度限制伊選擇職業之自由，嚴重影響被告人格與經
    濟利益，影響市場自由競爭，有悖於公序良俗，已侵害伊之
    工作權，並已逾越合理範圍及限制之相當性，與原告所欲維
    護之正當利益欠缺正當合理之關聯，復未為適當之補償約定
    ，依民法第72條及第247條之1第3、4款規定，應認該條款為
    無效，故被告嗣後任職於美國Fenner Drives 公司，並無違
    約或有何債務不履行，亦無原告主張之侵權行為可言。況美
    國Fenner Drives 公司係於91年3月1日即終止與原告間之合
    作關係，伊於同年月15日始受雇於美國Fenner Drives公司
    ，顯見伊之離職改任，要與美國Fenner Drives 公司終止契
    約無涉，原告並未能舉證證明伊有何以不法手段致使美國
    Fenner Drives 公司終止與原告間之合作關係，其主張洵屬
    無據。再原告對其客戶資料並未有合理之保密措施，該客戶
    資料已非營業秘密，至於伊離職前與客戶之聯絡行為，係因
    伊仍任職於原告公司所從事之職務上行為，並無不正當使用
    或有何洩漏客戶資料之情事，縱伊嗣後受雇於美國Fenner
    Drives公司，然客戶資料本即該公司所知悉，是伊並無原告
    所指侵害營業秘密之侵權行為，原告之主張為無理由等語置
    辯，而聲明駁回原告之訴及其假執行之聲請。
四、原告起訴主張被告於87年1月1日起於其公司擔任業務經理，
    並簽訂有勞動契約，於契約第13條第1項約定：「乙方（即
    被告）離職後六個月內不得從事或受僱於營業項目相同或銷
    售產品相同之行業」。嗣被告於93年1月1日升任專案經理，
    負責與伊公司關於KHS 牌鋼珠及Fenner牌之「時規皮帶」業
    務。而被告於93年3月1日其離職前之93年2 月26日，曾以電
    子郵件通知與其客戶明碁公司職員洪敏文及致伸公司職員李
    騰廣，告知：「從現在起，請e-mail到我家並打我手機」、
    「我將從3/1日 起在家工作，這是秘密」等語，而郵件內容
    上所載之「皮帶」、「PU」等樣品圖、模具圖，均與其所經
    營之進出口貿易業務產品相同。又被告於93年1月1日離職之
    後，即於受雇於美國Fenner Drives公司，該公司並93年3月
    1 日要求終止與其代理合作關係等事實，業據原告提出系爭
    勞動契約、電子郵件、調職公告、被告名片、美國Fenner
    Drives公司終止函及譯文（見本院95年度店勞調字第5號第6
    至27頁）為證，復為被告所不爭執，堪認原告此部分主張為
    真正。
五、原告復主張被告有違反競業禁止約款及侵害其營業祕密之侵
    權行為，應賠償如其聲明所示之損害等語，則為被告所否認
    ，並以前詞置辯。是本院所應審究者，核為系爭勞動契約第
    13條第1項約定是否為競業禁止條款？其約定是否有效？被
    告有無原告所指違約情事？被告有無侵害原告營業祕密之侵
    權行為？原告請求被告賠償其損失是否有據？
六、經查：
  (一)系爭勞動契約第13條第1項係約定：「乙方（即被告）離職
    後六個月內不得從事或受僱於營業項目相同或銷售產品相同
    之行業」（見上開店勞調字卷第8頁，下稱系爭競業禁止條
    款），是自其約定內容以觀，顯見係就離職後競業禁止所為
    之約款，被告抗辯乃保密條款云云，殊不足採。
  (二)被告固抗辯系爭競業禁止條款，違反民法第72條、第247條
    之1規定而為無效云云。然查：
    1.按私法自治乃民事法律最高之指導則原則，而契約自由原
      則則係自治經濟活動規範之具體實現，依此原則，雇主可
      藉由與受雇員工訂立勞動契約中約定離職後競業禁止之條
      款，以達企業雇主保障其營業上正當利益、防止其營業秘
      密外洩之目的，避免同業間惡性挖角或受雇勞工惡意跳槽
      ，並利用過去服務期間所知悉之技術或業務資訊為同業服
      務或打擊原企業雇主造成傷害，而與員工為離職後禁止競
      業之約定，使原企業雇主免於離職受雇人之競業行為及惡
      性競爭之目的，只要其未違反公共秩序、善良風俗，或法
      律上強行禁止之規定，亦無違反民法第247條之1之規定或
      顯失公平之情事，原則上該約定尚難謂為無效。是本件系
      爭競業禁止條款之所以限制被告於離職後6個月從事或受
      僱與原告於營業項目相同或銷售產品相同之行業，容係避
      免同業間惡性挖角或受雇勞工惡意跳槽，致並原告造成傷
      害，難謂該條款有何過度限制被告選擇職業之自由，嚴重
      影響被告人格與經濟利益，影響市場自由競爭，及悖於公
      序良俗之情事可言，是原告主張依民法第72條規定，系爭
      競業禁止條款為無效云云，要不足取。
    2.又依照當事人一方預定用於同類契約之條款而訂定之契約
      ，原則上固屬定型化契約，惟按契約當事人間所訂定之契
      約，是否顯失公平而為無效，除應視契約之內容外，並應
      參酌雙方之訂約能力、雙方前後交易之經過及獲益之情形
      等其他因素，全盤考慮，資為判斷之依據（最高法院92年
      台上字第963號判決意旨參照）。且所謂定型化契約之條
      款因違反誠信原則，顯失公平，而無效者，係以契約當事
      人之一方於訂約當時處於無從選擇締約對象或無拒絕締約
      餘地之情況，而簽訂顯然不利於己之約定為其要件（最高
      法院90年度台上字第2011號判決、91年台上字第2220 號
      判決、92年台上字第39號判決意旨參照）。
    3.本件被告雖辯稱系爭競業禁止條款違反民第247條之1 第3
      、4 款規定，惟查兩造簽訂系爭勞動契約之前，被告早於
      75年 7月28日即於原告公司任職（見本院卷第11頁），此
      為被告所自承，則本件被告於87年間簽訂系爭勞動契約時
      ，核與一般得個別磋商、簽訂之契約，實無區別，尚非一
      般定型化契約可堪比擬。且系爭勞動契約僅4 頁，而原告
      所營之行業，尚非獨占性或規模最大之公司，故被告於簽
      訂系爭勞動契約時，亦非處於無從選擇締約對象或無拒絕
      締約餘地之情形，足見系爭勞動契約之條款之簽訂，確係
      經當事人深思熟慮後，出於自由意志下所為之可言。是綜
      觀全部條款內容尚難認有何不合理或顯失公平之處，參酌
      雙方之訂約能力、雙方前後交易之經過情形，因認系爭勞
      動契約之簽訂，並無顯失公平，或有何違反誠信原則之情
      事。
    4.被告雖辯稱原告公司並無營業祕密保護之必要性，惟競業
      禁止約款所保護者，非僅係原企業雇主之營業祕密，舉凡
      與原告公司之商業利益有關者，均專屬競業禁止條款所欲
      保護之範疇，營業祕密固屬原告公司之商業利益範圍，但
      不以此為限，原告公司之技術與業務資訊、商業機密、或
      在市場競爭上之公平地位（防止同業挖角）等等，均不失
      為可受保護之正當利益。畢竟營業秘密本得依營業秘密法
      而受法律保護，不待當事人以契約約款以為保障，是企業
      雇主僅需具備值得受保護之正當利益或商業機密，縱無符
      合營業祕密法第2條規定之營業祕密，亦得以契約約款為
      之保護，此乃法律保護與契約保護不同之所在，並係營業
      祕密與競業禁止條款迴異之處，二者觀念本不相同，自亦
      不得遽以原企業雇主有無對該「秘密」採取合理之保密措
      施，而決定競業禁止約款之效力，應認原告與被告訂定離
      職後競業禁止條款，防止競爭公司不當挖角或受雇人離職
      後投效競爭公司，造成與原企業雇主之不正競爭，並未逾
      越其正當性及必要性，自屬有得受保護之正當利益，被告
      此部分之抗辯，尚不足憑採。
    5.又法院在參酌勞工或員工在原企業雇主之職務及地位一項
      時，主要之緣由係在於考量一般未具特別技能、或職業技
      術、且職位較低，或非企業雇主之主要營業幹部，並處於
      弱勢之普通勞工，渠等顯無相當管道得以知悉其企業雇主
      之營業祕密或商業機密，是渠等在離職後，縱使再至與原
      企業僱主相同或類似業務之公司任職，亦無妨害原雇主營
      業或為不正競爭之可能時，此際之競業禁止約定，即堪可
      認有不當限制勞工之轉業自由權，而有違反公序良俗宣告
      無效之可能。是職務內容是否重要，與其是否居於企業內
      領導地位或薪資之高低，並無必然之牽連。查本件被告係
      位於業務經理，並進而升任為專案經理，於該公司任職長
      達十餘年，顯非般未具特別技能、或職業技術、且職位較
      低之弱勢勞工，或無相當管道得以知悉其企業雇主之營業
      祕密或商業機密之普通勞工可堪比擬。是被告抗辯其僅負
      責業務，除客戶資料外，無從知悉其營業祕密云云，尚難
      憑信。應認原告公司則得依系爭競業禁止條款而受保護之
      正當利益。
    6.再者，系爭競業禁止條款，限制之期間言，僅有6個月，
      並非過長，應為合理。而系爭競業禁止條款雖未就受雇人
      離職後所受雇之地區為限制，惟參之外國法院之實務及學
      理上有力見解，咸認本項主要審查之重點係在於限制之對
      象是否確為競爭公司，及原雇主有無值得受保護之正當利
      益，限制地區之大小，僅係考量系爭條款合理性之細項因
      素之一，應係以原企業雇主之競爭利益是否確實受到不正
      當之影響，以為判斷之標準。而我國司法實務亦有逕認為
      競業禁止條款無地域限制之必要者（台灣高等法院93年勞
      上易字第40號判決意旨參照），均可供參酌。況現今交通
      便捷，通訊無遠弗界，與往昔交通不便、資訊未為通達之
      景況，無以相提併論，倘若離職之受僱人經由原雇主之在
      職訓練或因受僱期間經由管道知悉原僱主之營業祕密或商
      業機密資訊、資料，並於離職後投效原企業雇主之競爭公
      司，且原企業雇主亦已證明其有商業上之機密資訊或商譽
      、善意（good will）等值得受法院保護之正當利益時，
      此際地區之限制即應作放寬之認定，而不應過度侷限在某
      地區範圍。再於司法實務上常認原企業雇主所為競業禁止
      之約定，雖未予離職員工特別之補償，惟此對價並非契約
      之效力要件，競業禁止之約定仍為有效（最高法院81年度
      台上字第1899號民事判決、台灣高等法院93年勞上易字第
      40 號民事判決參照）。是被告以系爭競業禁止條款未為
      地區之限制，亦未為補償約定而主張無效云云，要不可採
      。
    7.綜上，應認系爭競業禁止條款為有效，被告此部分之抗辯
      無可取。
  (三)本件被告既於93年3月1日自原告公司離職後即於93年3月15
    日前往美國Fenner Drives公司任職，負責時規皮帶之銷售
    事宜，為被告所不爭執，顯違受僱人對雇主所負之忠實義務
    ，同顯有違反系爭競業禁止條款之情事，足認原告主張被告
    違反系爭競業禁止條款而有債務不履行之行為，應信可取。
  (四)惟被告雖有違反系爭競業禁止條款，而有債務不履行之情事
    。然原告就其所受之損害，即應負舉證之責。經查：證人美
    國Fenner Drives 公司亞洲區業務負責人謝強保於被告被訴
    背信罪之偵查中證稱：美國Fenner Drivers公司與告訴人從
    88年5 月間開始合作，雙方關係正常，但原告一直只有被告
    銷售該公司產品，並無其他人力投入，公司裡始終希望原告
    能投入更多的資源，所以在被告離職後雙方合作的意義已不
    復存在等語（見該偵查卷第111頁），業經本院調取臺灣臺
    北地方法院檢察署93年度偵字第17723號卷閱明屬實，並有
    該案不起訴處分書附卷可參（見本院卷第37至39頁），核與
    美國Fenner Drives公司給予原告之終止函內容所示相同（
    見本院上開店勞調卷第25頁），堪認美國Fenner Drivers公
    司與原告終止合作之主因，不在於被告，乃因原告始終無法
    為合作對象擴大國內市場，甚至未能全力投入備用人力所致
    ，是已難認美國Fenner Drives公司與原告之終止契約，與
    被告違反系爭競業禁止條款有關，是原告以其與美國Fenner
    Drives公司交易所得之營業收入作為被告債務不履行之損害
    賠償數額，自不足取。原告復未能舉證證明其因被告違反系
    爭競業禁止條款而受有何損害，其主張受有812,500元之損
    害，即屬無據。
  (五)原告復主張係因被告之離職改任致美國Fenner Drives公司
    與其終止合作關係，惟查美國Fenner Drives公司之所以終
    止與原告間之合作關係，尚非單純因被告之離職改任，且亦
    難認被告就此有何故意不法之侵權行為，而原告復未能證明
    被告有以其他不法手段致使美國Fenner Drives公司終止與
    原告間之合作關係，是原告此部分之主張，要不足取。至於
    原告另主張被告有侵害其營業秘密之侵權行為云云。然查被
    告辯稱其離職前與客戶之聯絡行為，係因伊仍任職於原告公
    司所從事之職務上行為，並無不正當使用或有何洩漏客戶資
    料等語。依致伸公司職員李騰廣於上開偵查案件中所證稱：
    伊於致伸公司擔任資深經理，負責研發掃瞄器的機構，告訴
    人與致伸公司是合作廠商，致伸公司並向告訴人採購過傳動
    皮帶，這是三、四年前的事情，伊與被告電子郵件內容主要
    是談論新規格的皮帶，被告詢問致伸公司新產品使用Fenner
    皮帶之可能性，伊則同意拿到圖面就會寄去給被告，但伊也
    只是說說而已，並沒有真的照做，當初重點只是要不要用
    Fenner皮帶，至於被告是代表原告或是用自己名義來談，伊
    並不管等語（見上開偵查卷第115至116頁）。再質之證人即
    明碁公司職員洪敏文於上開偵查中亦證稱：伊於明碁公司從
    事研發工作，伊與被告往來的電子郵件談的是關於皮帶樣品
    ，被告來信告知從93年3月1日起離職，以後要談業務郵件就
    寄到家中，但被告並無說不要再去找原告等語（見同上）。
    是上開證人證述內容與被告所辯，互核均大致相符，足徵被
    告寄發電子郵件原意在於為Fenner牌皮帶找尋商機，並告知
    業界友人自己未來動向，此為職場常見，尚難認其有何侵權
    行為。而被告離職後所改任之公司即美國Fenner Drives 公
    司就其與原告間之交易往來內容，應知之甚詳，亦無原告所
    指侵害其與美國Fenner Drives 公司營業秘密之情事，是原
    告執此主張被告有侵害其營業秘密之侵權行為云云，亦難信
    為真，堪認被告辯稱其對原告並不構成何侵權行為等語為可
    信。
七、綜上，原告主張被告有違反離職後競業禁止約款及侵害公司
    業務祕密之行為等語，尚不足採，被告辯稱並無違約或侵權
    行為情事等語，應為可取。從而，原告債務不履行及侵權行
    為法律關係，請求被告應給付812,500元加計自93年9月1日
    起算之法定遲延利息，洵屬無據，應予駁回。本件原告既受
    敗訴判決，其假執行之聲請即失所附麗，亦不應准許。
八、至兩造其餘之攻擊或防禦方法，及未經援用之證據資料，經
    本院斟酌後，認為均不足以影響本判決之結果，自無一一詳
    予論述之必要，附此敘明。
據上論結：原告之訴為無理由，依民事訴訟法第385條第1項前段
，第78條，判決如主文。
中    華    民    國    95    年    8     月    23    日
                  民事第三庭    法  官  黃莉雲
以上正本係照原本作成
如對本判決上訴，須於判決送達後20日內向本院提出上訴狀
中    華    民    國    95    年    8     月    23    日
                                書記官  李承翰


司法院資訊處製作；財團法人民間司法改革基金會備份。
